臺灣高等法院刑事判決　　　　　　　100年度交上易字第140號
上　訴　人　臺灣臺北地方法院檢察署檢察官
上　訴　人
即　被　告　吳文雄
選任辯護人　龔正文律師
上列上訴人因被告過失傷害案件，不服臺灣臺北地方法院99年度
交易字第764 號，中華民國100 年3 月16日第一審判決（起訴案
號：臺灣臺北地方法院檢察署99年度偵字第11794 號），提起上
訴，本院判決如下：
    主  文
原判決撤銷。
吳文雄過失傷害人，處有期徒刑貳月，如易科罰金，以新臺幣壹
仟元折算壹日。
    事  實
一、吳文雄領有普通小型車駕駛執照，於民國98年10月29日18時
    10分許，駕駛車號DK-0137 號自用小客車，沿臺北市○○區
    ○○街由北往南方向行駛，行經延吉街126 巷無號誌交岔路
    口而欲左轉光復南路260 巷時（該巷道於延吉街以西為「延
    吉街126 巷」，以東為「光復南路260 巷」），本應注意汽
    車行駛至無號誌交岔路口，轉彎車應讓直行車先行及應注意
    車前狀況，並隨時採取必要之安全措施，且依當時情形天候
    晴，夜間有照明，柏油路面乾燥無缺陷、無障礙物，視距良
    好，並無不能注意之情事，竟疏未注意及此，貿然在該處左
    轉，適有李昉騎乘車號BJG-712 號普通重型機車沿延吉街南
    往北方向行至該交岔路口欲直行，因閃避不及遭吳文雄駕駛
    之自小客車左前方保險桿撞擊李昉之機車左側車身，致李昉
    受有左側股骨內髁線性骨折合併關節血腫、左側肩部旋轉肌
    肌腱炎、下背部挫傷、頸部扭挫傷、左膝外傷合併韌帶斷裂
    等傷害。吳文雄於過失傷害犯行在有偵查犯罪職務公務員發
    覺前，即在醫院向前來處理車禍事故之警員主動表明其為肇
    事自小客車駕駛人，自首而受裁判。
二、案經被害人李昉訴由臺北市政府警察局大安分局報請臺灣臺
    北地方法院檢察署檢察官偵查起訴。
    理  由
一、證據能力：
  (一)按「證人之證言，依內容可分為體驗之供述與意見之供述，
    前者係就親身體驗之客觀事實所為之供述，原則上具有證據
    能力；後者則供述其個人判斷某事項之意見，因一般證人對
    該事項未必具備專門知識經驗，與鑑定人或鑑定證人係本其
    專業而提供判斷意見之情形有別，其意見之判斷，自不免生
    個人主觀偏見與錯誤臆測之危險，刑事訴訟法乃於第160 條
    明定其不得作為證據，此即學理上所稱之意見法則。但證人
    於供證時，常就其體驗事實與個人判斷意見參雜不分，一併
    供述，事實審法院自應將其中無證據能力之屬於證人個人意
    見部分予以排除，僅得就證人體驗之供述，為證據價值之判
    斷。」（最高法院88年度台上字第2196號判決意旨參照）。
    證人鄭光哲於原審法院到庭作證，對於法官訊以：「你有無
    注意到被告的汽車左轉時，是慢慢轉或轉很快？」答以：「
    我沒有辦法去從這一方面去判斷。所以以我駕駛者的看法，
    我覺得是左轉車沒有禮讓直行車行走」；對於法官訊以：「
    當時你看到李昉撞上被告的車子時，雙方各是車輛的哪個部
    位相撞？」答以：「我沒有去留意這個。我覺得應該是告訴
    人的車頭撞到被告的右前車頭保險桿」（見原審卷第162 頁
    背面）。查證人鄭光哲係任職臺北市議會公費助理，已據其
    證述在卷（見原審卷第162 頁），顯見證人並非對於車禍處
    理有特別知識及經驗之人，且其對於法官所訊上開問題，初
    均答以「我沒有辦法去從這一方面去判斷」、「我沒有去留
    意這個」回答，其後始以「我覺得... 」而為論述，顯見其
    證述關於車禍肇事責任歸屬及車輛碰撞位置，應屬證人意見
    之供述，依刑事訴訟法第160 條規定，此部分之證詞自不具
    證據能力。
  (二)次按被告以外之人於審判外之言詞或書面陳述，除法律有規
    定者外，不得作為證據，刑事訴訟法第159 條第1 項固有明
    文。然依同法第159 條之5 規定：「被告以外之人於審判外
    之陳述，雖不符前4 條之規定，而經當事人於審判程序同意
    作為證據，法院審酌該言詞陳述或書面陳述作成時之情況，
    認為適當者，亦得為證據。當事人、代理人或辯護人於法院
    調查證據時，知有第159 條第1 項不得為證據之情形，而未
    於言詞辯論終結前聲明異議者，視為有前項之同意」，其立
    法旨趣無非係慮及傳聞證據未經當事人之反對詰問予以核實
    ，原則上先予排除，惟若當事人已放棄詰問或未聲明異議，
    基於證據資料愈豐富，愈有助於真實發見之理念，且強化言
    詞辯論主義，法院仍可承認該傳聞證據之證據能力。本案所
    引供述證據之證據能力，經檢察官、被告及其辯護人於本院
    表示無意見（見本院卷第38頁），而迄本案言詞辯論終結前
    ，檢察官、被告及其辯護人均無聲明異議，本院審酌該言詞
    陳述或書面陳述作成時之情況，該證據之取得並無不法，認
    為以之作為本案證據亦屬適當，且經本院合法調查，自有證
    據能力。
二、訊據上訴人即被告吳文雄固坦承於上揭時、地駕駛上開自小
    客車左轉時與告訴人李昉騎乘之機車碰撞乙節不諱，惟矢口
    否認有何過失傷害犯行，辯稱：當時對向車道上有一台計程
    車後退禮讓出路口我才左轉，我已經快完成轉彎，才突然遭
    告訴人之機車擦撞，告訴人自承當時時速有30公里，經過路
    口也沒有減速，我看到告訴人時有踩煞車，遭告訴人撞上時
    車速是零，是告訴人沒有互相禮讓，不是我未禮讓直行車先
    行，且告訴人本來就有舊傷，車禍當天左腳已有紗布包紮，
    告訴人提出來的診斷證明書不能證明所受的傷是我造成的云
    云。辯護人為被告辯護稱：被告發現前方告訴人機車並未採
    取禮讓通行之措施時，被告即煞車停住車輛，告訴人停車未
    及才撞擊被告汽車前方保險桿，被告實無過失可言；又告訴
    人機車並未倒下，若是被告汽車去撞擊告訴人機車，依照力
    學原理，機車應會受撞而反彈倒在車前，可證被告之撞擊力
    道為零而未撞擊機車云云。
三、經查：
  (一)被告於98年10月29日18時10分許，駕駛車號DK-0137 號自用
    小客車沿臺北市○○街由北往南方向行駛，行經延吉街126
    巷無號誌交岔路口欲左轉光復南路260 巷時，適遇告訴人騎
    乘車號BJG-712 號重型機車沿延吉街由南往北方向行駛欲直
    行通過該交岔路口，二車因而在交岔路口發生碰撞，被告所
    駕駛自小客車車頭碰撞告訴人所騎乘機車左側車身，告訴人
    受有傷害等事實，為被告所不爭執（見本院卷第36頁背面）
    ，並經告訴人於警詢、證人鄭光哲於原審證述在卷（見偵卷
    第5 頁，原審卷第16 2頁），且有道路交通事故現場圖、道
    路交通事故調查報告表(一)、(二)、被告及告訴人交通事故談話
    紀錄表、車輛照片10張等在卷可稽（見偵卷第4 頁至第6 頁
    、第16頁、第18頁、第19頁、第21頁、第47頁至第51頁），
    堪認屬實。又告訴人因本件車禍受有左側股骨內髁線性骨折
    合併關節血腫、左側肩部旋轉肌肌腱炎、下背部挫傷、頸部
    扭挫傷、左膝外傷合併韌帶斷裂等傷害，亦有國軍松山總醫
    院附設民眾診療服務處診斷證明書、財團法人基督復臨安息
    日會臺安醫院（下稱臺安醫院）診斷證明書各1 紙在卷可憑
    （見偵卷第14頁，原審卷第37頁），亦堪認為真。再告訴人
    所騎乘機車係遭被告所駕駛自小客車係左前保險桿處碰撞等
    情，除據告訴人於警詢、偵查、原審及本院審理時供述在卷
    （見偵卷第19、41頁，原審卷第169 頁背面，本院卷第38頁
    背面），並經被告於99年6 月24日調查證據聲請狀載明：「
    撞擊點在被告車輛前方左側保險桿」（見偵卷第36-1頁）、
    99年7 月15日檢察官偵查時供承：「那台機車還是撞上我左
    前保險桿」（見偵卷第41頁）、99年8 月10日刑事聲請狀：
    「撞擊點在被告車輛前方左側保險桿」（見偵卷第53頁背面
    ）等情無訛，互核一致，堪認告訴人上開指訴非虛，應可採
    信，則碰撞位置既在自小客車左前保險桿，則依轉彎之行進
    軌跡，被告應是開始左轉時，始有可能左前保險桿碰撞告訴
    人機車，參以證人即當時在場目擊車禍發生之鄭光哲於原審
    證述：我剛好等待要橫過馬路，有看到被告所駕駛的汽車左
    轉，就看到告訴人的車子是要直行，告訴人的車子就碰的一
    聲撞上，告訴人當時並沒有倒在地上；告訴人是坐在機車上
    卡著不能動等語（見原審卷第162 頁）。顯見被告係在開始
    左轉時即碰撞告訴人機車，應屬明確，被告辯稱其開始左轉
    轉到一半始與告訴人機車碰撞云云（偵卷第18頁、第41頁、
    原審卷第30頁），與事實不符，不足採信。綜上事證，被告
    於上揭時、地，駕駛自小客車行至無號誌交岔路口欲行左轉
    時，未讓直行之告訴人所騎乘之機車先行，且未注意車前狀
    況，所駕駛自小客車左前保險桿碰撞告訴人所騎乘機車之左
    側，致告訴人受有前揭傷害之事實，應可認定。而本件車禍
    肇事責任經送鑑定結果，亦認被告駕駛自小客車左轉彎不讓
    直行車先行，為肇事主因，亦有臺北市車輛行車事故鑑定委
    員會鑑定意見書、臺北市車輛行車事故鑑定覆議委員會鑑定
    覆議意見書各一份存卷可憑（見偵卷第55頁，原審卷第32頁
    ）。
  (二)被告雖辯稱其係因對向車道之計程車禮讓而開始左轉，但其
    看到告訴人時即馬上煞車，所駕自小客車並無撞擊告訴人，
    是告訴人車速太快，在交岔路口看到被告車輛時因煞車不及
    而撞擊其自小客車云云。惟如前述，被告在交岔路口開始左
    轉時，即碰撞告訴人機車，而車禍地點延吉街為雙向各一線
    道車道，有道路交通事故現場圖及照片在卷可稽，車禍發生
    時間為下午6 時許，正值下班交通尖峰時間，車流量大而有
    壅塞情形，為被告及告訴人所不爭，衡諸上情，告訴人騎乘
    機車通過該交岔路口時，車速自無可能太快，且參以車禍發
    生後，告訴人係坐在機車上卡著不能動，並未有因高速行進
    碰撞後向前滑行之慣性動作，足見兩車碰撞時告訴人之車速
    應非甚快，始有可能造成人車卡在被告自小客車左前保險桿
    處之結果，被告辯稱係因告訴人車速太快閃煞不及而碰撞其
    自小客車云云，不足採信。則被告於左轉彎前應可注意告訴
    人之機車已接近路口，並讓屬直行車之告訴人機車先行，然
    竟疏未注意，貿然左轉，致碰撞告訴人機車，其有轉彎車未
    讓直行車先行及未注意車前狀況之過失甚明。雖依車禍發生
    後告訴人騎乘之機車係卡在被告自小客車左前保險桿處，並
    無因碰撞而人車倒地，可見被告辯稱其發現告訴人時有將自
    小客車煞停乙節應屬實情，然被告既已先行違規左轉，將所
    駕駛之自小客車駛入告訴人車道，其後雖有採取避煞措施，
    將損害降至最低，然此並無解於被告轉彎車未讓直行車先行
    ，及未注意車前狀況之過失。
  (三)被告另辯稱告訴人所提診斷證明書所記載之傷害，並非因本
    件車禍所造成，車禍發生前其看到告訴人機車時，就馬上煞
    車，撞擊力道是零，告訴人亦自承遭碰撞時並未倒下，因之
    應無可能造成告訴人受傷云云。惟查，告訴人撞上被告車子
    時，告訴人坐在機車上卡著不能動，告訴人右手扶著機車把
    手，左手要把機車與自己推離開被告的車子，而摸著被告的
    引擎蓋，腳蹬了2 、3 下，仍然沒有辦法將車子移開，一對
    年輕人去幫助告訴人，告訴人腳受傷，一拐一拐牽著機車走
    到鄭光哲面前等情，已經證人鄭光哲於原審證述在卷（見原
    審卷第162 頁至第164 頁），而告訴人於98年10月29日車禍
    發生後，經救護車送往臺北市立聯合醫院仁愛院區急診，隨
    即於同日23時轉往國軍松山醫院急診，除在臺北市立聯合醫
    院仁愛院區經診斷傷勢為左膝挫傷疑韌帶損傷、頸部扭挫傷
    、下背部挫傷外，亦經國軍松山醫院急診室檢查發現左膝腫
    脹有壓痛、關節活動受限、下背處壓痛、左膝一處擦傷1 ×
    0.5 平方公分。經國軍松山醫院評估後建議住院治療並安排
    進一步檢查，告訴人自98年10月30日轉至骨科病房住院治療
    至98年11月14日出院，其住院原因為「左側股骨內髁線性骨
    折合併關節血腫、左側肩部旋轉肌肌腱炎、下背部挫傷、頸
    部扭挫傷」，與急診檢查發現「下背挫傷及左膝擦挫傷」相
    關連，為同次傷害造成等情，有臺北市立聯合醫院99年12月
    1 日北市醫仁字第09931468000 號函暨病歷資料、國軍松山
    總醫院99年11月16日醫松醫療字第0990002775號函暨病歷摘
    要紀錄、100 年2 月8 日醫松醫療字第1000000317號函暨病
    歷摘要紀錄存卷可佐（原審法院卷第19頁、第20頁、第60頁
    至第66頁、第114 頁、第115 頁），嗣告訴人前往臺安醫院
    就診，經身體檢查及核磁造影檢查，經診斷有左膝外傷合併
    前十字韌帶斷裂，左膝外傷與韌帶斷裂應是同時造成；（99
    年6 月22日）到院初診時傷勢是舊傷等情，亦經臺安醫院於
    99年12月8 日（99）醫發字第793 號函函覆明確（原審卷第
    82頁）。則依告訴人前後在仁愛醫院、松山醫院就診之時間
    具有密接性，且在臺安醫院檢查出左膝外傷合併前十字韌帶
    斷裂又係舊傷，與車禍發生當日仁愛醫院診斷告訴人受有左
    膝挫傷疑韌帶損傷相吻合，足見告訴人確因本件車禍受有如
    事實欄所載之傷害，應無疑義。被告辯稱告訴人因本件車禍
    並無受傷云云，不足採信。
  (四)被告又辯稱告訴人腳部原有受傷，其傷害並非因本件車禍造
    成云云。然查，被告於警詢時陳稱車禍發生時看到告訴人包
    裹繃帶部位是左腿肚（見偵卷第8 頁），核與證人鄭光哲於
    原審證稱其在現場看到告訴人小腿包著類似繃帶的東西等語
    （見原審卷第163 頁）相符，顯見告訴人在車禍發生前其左
    小腿原即有舊傷，應屬實情，惟其舊傷之部位既與本件車禍
    告訴人所受傷害部位並不相同，且告訴人所提診斷證明書上
    所記載之傷勢，經國軍松山總醫院鑑定函覆均是98年10月29
    日急診時所診察之同次傷害所造成，被告辯稱告訴人之傷勢
    係屬舊傷，非本件車禍造成云云，亦無可採。再被告以告訴
    人為家暴案件受害人，並聲請本院調閱該家暴案卷云云。惟
    告訴人於本院已陳稱其並未聲請保護令（見本院卷第39頁）
    ，則已無該案卷可資調閱，且告訴人是否為家暴受害人與本
    件車禍並無關連，此部分證據自無調查之可能與必要。又被
    告於本院審理時就告訴人所受前揭傷害另聲請函詢臺北市立
    聯合醫院查明究為新傷或舊傷云云。然如前述，被告所受傷
    害係本次車禍同次造成之傷害，已經國軍松山總醫院鑑定如
    前，事實已甚明確，並無再予調查之必要。被告另以告訴人
    自98年8 月24日起至98年11月17日止，多次前往寶生堂中醫
    診所就醫，可見告訴人原即有傷在身云云。然查，告訴人雖
    於車禍發生前有多次前往寶生堂中醫診所就醫紀錄，有該診
    所函及所檢附之病歷資料在卷可稽（見原審卷第76-79 頁）
    ，惟觀之上開病歷資料，其治療之範圍為「右肩及上臂挫傷
    、右髖挫傷及下背挫傷、右臀瘀青範圍為4x4cm ，瘀青腫脹
    ，行走不利」，與本件車禍告訴人受傷部位係在「左膝」、
    「頸部」、「左側股骨」、「左側肩部」並不相同，其傷害
    部位既不相同，難謂兩者有關連性，被告此部分之辯解亦無
    可參。再被告辯稱其所駕駛之自小客車係右前保險桿碰撞告
    訴人所騎乘之機車左側云云。然查，被告所駕駛自小客車係
    左前保險桿碰撞告訴人機車左側，已經本院認定如前，被告
    雖於98年10月29日警詢談話紀錄供稱其右前車頭遭撞及（見
    偵卷第18頁），惟於99年6 月24日調查證據聲請狀、99年7
    月15日檢察官偵查時，及99年8 月10日刑事聲請狀則均改稱
    撞擊點在被告車輛前方左側保險桿，迄至原審100 年3 月2
    日審判期日始又改稱係「車子的右前保險桿被告訴人撞到」
    （見原審卷第156 頁背面），被告對於碰撞位置其先後之供
    述已有不一之情，而證人鄭光哲於原審證述：「我覺得應該
    是告訴人的車頭撞到被告的右前車頭保險桿」（見原審卷第
    162 頁背面），惟上開證詞係證人鄭光哲之意見供述，不具
    證據能力，已如前述，其所為此部分之證詞自不得採為認定
    事實之證據，因之被告所辯其所駕駛自小客車係右前保險桿
    撞及告訴人機車云云，不足採信。末以臺北市車輛行車事故
    鑑定覆議委員會鑑定覆議意見書雖另載明：「（B 車）李昉
    BJG-712 普通重機車：未注意車前狀況（肇事次因）」，而
    鑑定告訴人未注意車前狀況，就車禍之發生亦有過失云云。
    惟查上開覆議鑑定意見，僅依被告及告訴人於警詢之談話紀
    錄、現場圖、照片及被告刑事聲請覆議狀所載內容，即認告
    訴人有未注意車前狀況，致反應不及而肇事，然該鑑定意見
    並未斟酌車禍發生當時正值交通尖峰時段，車輛壅塞，告訴
    人應無可能以高速行駛，且依車禍發生後，告訴人所騎乘機
    車並無滑行或人車倒地之情，且亦未審酌證人鄭光哲之證詞
    ，因之所為上開鑑定意見與實情不合，此部分之鑑定意見，
    為本院所不採。
  (五)按汽車行駛至交岔路口，轉彎車應讓直行車先行；又駕駛人
    應注意車前狀況，並隨時採取必要之安全措施。道路交通安
    全規則第102條第1項第7款、第94條第3項分別定有明文。被
    告考領有普通小型車駕駛執照，於行經肇事之交岔路口欲左
    轉時，理應注意上開規定，而依當時天候晴，夜間有照明，
    柏油路面乾燥無缺陷、無障礙物，視距良好，並無不能注意
    之情事，竟疏未注意車前狀況及讓屬直行車之告訴人所騎乘
    機車先行，即貿然左轉，致所駕駛之自小客車之左前保險桿
    碰撞告訴人所騎乘之機車左側，其就車禍之發生有過失，自
    屬明確，又告訴人因本件車禍受有前揭傷害，其傷害與被告
    之過失行為自有相當因果關係，被告過失傷害犯行，堪以認
    定，應予依法論科。
四、核被告所為，係犯刑法第284 條第1 項前段之過失傷害罪。
    被告於車禍發生後，其過失傷害犯行尚未為有追訴犯罪職務
    之公務員發覺前，即對到醫院處理車禍事故之警員主動表明
    其為肇事自小客車之駕駛人，自首而受裁判，有臺北市○○
    ○○○道路交通事故肇事人自首情形記錄表在卷可憑（見偵
    卷第22頁），核與刑法自首之規定相符，應依刑法第62條前
    段規定減輕其刑。
五、原審認被告過失傷害犯行明確，而予論罪科刑，固非無見。
    惟查(一)證人鄭光哲關於本件車禍肇事原因及車輛碰撞位置所
    為證述，並非證人體驗之供述，而為其意見之供述，所為證
    詞自不具證據能力，原判決採為認定事實之證據，尚有所誤
    。(二)告訴人騎乘之機車左側係遭被告駕駛之自小客車左前保
    險桿碰撞，原判決認定係右前保險桿，事實之認定亦有未合
    。檢察官循告訴人請求提起上訴，以被告始終否認犯罪，即
    與自首「承認犯罪」之要件不合，原判決依自首而予減輕其
    刑，容有違誤。又被告肇事後否認犯罪，從未向告訴人表達
    歉意，更曾辱罵告訴人，也未賠償告訴人身體與精神上之損
    害，其犯後態度不佳，原判決量刑過輕云云。惟按刑法第62
    條所謂自首，祇以犯人在犯罪未發覺之前，向該管公務員申
    告犯罪事實，並受裁判為已足。目的在促使行為人於偵查機
    關發覺前，主動揭露其犯行，俾由偵查機關儘速著手調查，
    於嗣後之偵查、審理程序，自首者仍得本於其訴訟權之適法
    行使，對所涉犯罪事實為有利於己之主張或抗辯，不以始終
    均自白犯罪為必要（最高法院100 年台上字第3565號判決意
    旨參照）。被告於警員前往醫院處理時在場，並當場承認為
    肇事人，嗣後雖於偵審中否認犯罪，惟此乃其訴訟權之適法
    行使，與自首之要件無違。次按量刑之輕重，係屬事實審法
    院得依職權自由裁量之事項，苟於量刑時，已以行為人之責
    任為基礎，並斟酌刑法第57條各款所列情狀，未逾越法定範
    圍，又未濫用其職權，即不得遽指為違法。查原判決已審酌
    被告犯後否認犯行、未賠償告訴人所受損害、態度不佳等一
    切情狀，酌量科刑，自無違法或不當。檢察官上訴執此以被
    告不符合自首及原判決量刑過輕，指摘原判決不當，並無理
    由。又被告上訴仍執前詞否認犯罪，並以告訴人所受傷害與
    本件車禍並無因果關係，而指摘原判決不當，亦無理由，惟
    原判決既有上開可議之處，即屬無可維持，應由本院撤銷改
    判。
六、爰審酌被告駕車時，疏未注意道路交通安全規則之相關規定
    ，致肇本件車禍而致告訴人受傷，其過失程度及告訴人所受
    傷情，及被告犯後否認犯行，迄未賠償告訴人所受損害等一
    切情狀，量處如主文所示之刑，並諭知易科罰金之折算標準
    。
據上論斷，應依刑事訴訟法第369 條第1 項前段、第364 條、第
299 條第1 項前段，刑法第284 條第1 項前段、第62條前段、第
41條第1 項前段，刑法施行法第1 條之1 ，判決如主文。
本案經檢察官劉異海到庭執行職務。
中    華    民    國  100     年    11    月    1     日
                  刑事第八庭  審判長法  官  林恆吉
                                    法  官  王偉光
                                    法  官  黃斯偉
以上正本證明與原本無異。
不得上訴。
                                    書記官  王宜玲
中    華    民    國   100    年    11    月    4     日